臺灣高等法院高雄分院刑事判決　　　94年度上更(一)字第87號
上　訴　人
即　被　告　乙○○原名涂志輝.
選任辯護人　高金印　律師
上列上訴人因偽造有價證券案件，不服臺灣屏東地方法院90年度
訴字第350 號中華民國90年9 月20日第一審判決（起訴案號：臺
灣屏東地方法院檢察署90年度偵字第139 號），提起上訴，判決
後，經最高法院發回更審，本院判決如下：
    主  文
原判決關於乙○○部分撤銷。
乙○○意圖供行使之用，而偽造有價證券，處有期徒刑壹年陸月
。偽造之發票人「林松華」，發票日均為民國88年12月6 日，票
面金額1 萬5,000 元之本票伍張（其中壹張票號為575102號，其
餘票號不詳），及偽造之「林松華」印章壹枚，均沒收。
    事  實
一、乙○○（原名涂志輝，於民國90年4 月17日改名為乙○○）
    於88年8 月間自任會首，召集民間互助會，會期自88年8 月
    5 日起至90年4 月5 日止，每期會款新台幣（下同）1 萬元
    ，採外標制，全部會員包括會首在內共21人，於每月5 日在
    屏東市山水園藝公司開標，每期得標會員需依剩餘活會會員
    人數簽發面額為每期應繳死會會款之本票，交予會首乙○○
    ，持以向活會會員收取該期會款，甲○○以其夫張基正名義
    參加1 會。詎乙○○竟基於為自己不法所有之意圖及偽造有
    價證券之犯意，於88年12月5 日該互助會第五會開標時，利
    用各活會會員未到場競標之機會，未經活會會員林松樺之同
    意，先委由不知情之刻印業者偽刻「林松華」之印章1 枚，
    在上開公司，接續在空白本票發票人欄偽簽「林松華」之名
    ，並蓋用上開偽造之「林松華」印文於本票發票人欄上，而
    偽造發票日均為88年12月6 日、票面金額各為1 萬5,000 元
    之本票5 張（其中1 張票號為575102號，其餘票號不詳）後
    ，向活會會員佯稱：是林松樺以5,000 元得標，並將上開偽
    造之本票分別持交活會會員甲○○、李西竹、蔡慶輝各1 張
    ；葉清道2 張，藉以收取該期活會會款，致使甲○○等4 名
    活會會員陷於錯誤而交付每會1 萬元之活會會款予乙○○（
    甲○○、李西竹、蔡慶輝各交付1 萬元；葉清道交付2 萬元
    ），另其餘活會會員表示因利息過高無意續繳會款，以致乙
    ○○未向其餘活會會員收取會款，且互助會亦因此而止會，
    乙○○因此次冒標行為共計詐得活會會款5 萬元。嗣因甲○
    ○持上開偽造之本票向林松樺請求給付票款時，始得知上情
    （按乙○○向甲○○詐取該期活會會款1 萬元部分為告訴乃
    論之罪，因告訴人甲○○於偵查中已撤回告訴，爰不另為不
    受理判決之諭知，理由詳後述）。
二、案經臺灣屏東地方法院檢察署檢察官自動檢舉偵查起訴。
    理  由
壹、證據能力部分：
一、按92年2 月6 日修正公布，並於同年9 月1 日施行之刑事訴
    訟法施行前，已繫屬於各級法院之案件，其以後之訴訟程序
    ，應依修正後之刑事訴訟法終結之，但修正刑事訴訟法施行
    前已依法定程序進行之訴訟程序，其效力不受影響，刑事訴
    訟法施行法第7 條之3 定有明文。本件告訴人甲○○及證人
    林松樺於檢察官偵查中之陳述，皆係刑事訴訟法92年2 月6
    日修正公布，於92年9 月1 日施行前之所為供述，且上開供
    述均已於原審及本院前審，依修正前法定程序踐行調查證據
    之程序，是依上揭說明，其等2 人於偵查中之供述，本有證
    據能力。又證人林松樺於偵查中供述時，已依法具結；另告
    訴人甲○○當時係以告訴人之地位，而非以證人之身分向檢
    察官供述，自無具結規定之適用，此與刑事訴訟法第158 條
    之3 係以證人地位出庭，依法應具結而未具結之證言，不得
    作為證據之情形有異，且其等亦未曾提及檢察官在偵訊時有
    任何以不正方法取供之情形，並無顯不可信之情況，是依現
    行刑事訴訟法第159 條之1 第2 項：「被告以外之人於偵查
    中向檢察官所為陳述，除顯有不可信之情況者外，得為證據
    」之規定，其等2 人偵查中之供述，同具有證據能力，先此
    敘明。
二、原共同被告林松樺於原審之陳述，因亦係現行刑事訴訟法92
    年9 月1 日施行前之證言，是依刑事訴訟法施行法第7 條之
    3 或依現行刑事訴訟法第159 條第1 項之規定，均有證據能
    力。另參酌司法院大法官釋字第582 號解釋意旨係為確保被
    告對證人之詰問權，證人於審判中，應依人證之法定程序，
    到場具結陳述，並接受被告之詰問，其陳述始得作為認定被
    告犯罪事實之判斷依據。至於被告以外之人於審判外之陳述
    ，依法律特別規定得作為證據者，除客觀上不能受詰問者外
    ，於審判中仍應依法踐行詰問程序，其意旨在強調被告於審
    判中，對證人詰問權之行使，並非被告以外之人在審判外之
    陳述，仍須經被告行使詰問權，始得取得證據能力。亦即司
    法院大法官釋字第582 號解釋僅在強調審判中如被告對他人
    不利供述有意見時，應保障其對質詰問權，而非先前陳述亦
    須經詰問始有證據之適格。查本案經最高法院發回更審後，
    被告於本院準備程序時，對於原共同被告林松樺於原審之供
    述，並未爭執其證據能力，且於本院審理時亦未聲請以證人
    身分詰問林松樺，足見被告已放棄其對質詰問之權利，本院
    自無依刑事訴訟法第287 條之2 規定，依詰問證人之程序予
    以調查之必要，附此敘明。
貳、實體部分：
一、訊據上訴人即被告乙○○（下稱被告）矢口否認有偽造有價
    證券及詐取活會會款之犯行，辯稱：事前已得林松樺同意，
    才以他的名義簽發本票，雙方約定將來林松樺要標會時，我
    的會再讓他標云云。
二、經查：
  (一)上開被告於89年12月5 日該互助會第5 期開標時，委請刻印
    業者刻「林松華」之印，而以活會會員即證人林松樺名義簽
    發5 張本票（本票發票人誤載為「林松華」，並蓋上開「林
    松華」之印文），分向活會會員甲○○、李西竹、蔡慶輝、
    葉清道等人收取活會會款之事實，業經被告坦承不諱，經核
    與告訴人甲○○於偵查及原審中指述之情相符，並有告訴人
    提出之互助會會單1 份及票號575102號、面額1 萬5,000 元
    之本票1 紙（均影本）附卷可稽，此部分事實堪予認定。
  (二)被告雖以上開情詞置辯；惟查：據證人即原審同案被告林松
    樺於偵查中證述：被告偷簽我的本票後，才告訴我他簽發我
    的本票，是止會後他才告訴我他要借我的會等語相符（偵查
    卷第51頁偵訊筆錄），於原審供述：「他89年12月來找我時
    ，才告訴我，他有以我名義開本票」，並澄清於偵查中為有
    經過其同意之陳述，是應被告之要求而為陳述之語、「我事
    後才知道，沒有同意他標」等語（原審卷第17頁、第55頁）
    ，證諸卷附證人林松樺簽名蓋章之證明書所載：「本人未標
    取該互助會，亦未曾簽發附件本票」之語，佐以證人林松樺
    於原審是以被訴偽證罪之共同被告身分應訊，其於原審審理
    時仍為前揭供述，益徵其於原審所為供述，並非虛假之詞，
    應可採信。是依證人林松樺之證述，可證被告於該互助會第
    5 會開標時，事先並未徵得會員林松樺之同意，即簽發前揭
    活會會員即證人林松樺之本票，持向其他活會會員聲稱該期
    互助會由林松樺得標，並向前揭四位活會會員收取共計5 萬
    元之活會會款等情，至堪認定。
  (三)至證人林松樺於偵查中雖曾為：我同意被告標我的會，並同
    意他簽發我的本票之供述（偵查卷第12頁），嗣經檢察官提
    示前開證明書予以質問時，證人則補充陳述：「我仍然是活
    會，若我要標會，被告必須還我的會讓我標」之語，而被告
    於原審亦曾供述：林松樺同意我標他的會，約定將來他要標
    時，我的會讓他標之語（原審卷第40頁），經核其等2 人前
    揭供述雖然相符，然證諸卷附該互助會會單之記載，被告僅
    是此互助會之會首，亦即被告僅以會首身分參加1 會，此情
    亦經被告於本院陳明在卷，是被告除以會首身分收取首期互
    助會會款外，並無再行標會之權利，其如何仍能讓證人林松
    樺以其名義標會？足徵被告與證人前開供述，顯非事實。故
    證人上開有利於被告之陳述，既非事實，自難為有利於被告
    之認定。
  (四)被告於審理時堅稱伊僅簽發如上所述之本票5 張，持向活會
    會員甲○○、李西竹、蔡慶輝及葉清道收取會款共5 萬元，
    並稱其餘活會會員表示利息過高無意續繳會款，該互助會因
    而止會等情，徵諸卷附告訴人提出之本票亦僅有5 張，足徵
    被告所陳：該互助會確實於第5 會即止會之情非假，此外，
    並無其他證據可以證明被告確有簽發與當期活會會員數同額
    之本票即16張本票收齊該期活會會款之事實，自當為有利於
    被告之認定，僅附此敘明。
  (五)綜上論述，被告所辯前揭情詞，要係事後卸責之詞，委不足
    採。本件事證明確，被告犯行洵堪認定。
三、按本票為票據法第1 條所稱之票據，具有流通性質，可自由
    交換、轉讓、買賣，而占有該票據即可行使票面之權利，自
    屬有價證券。核被告偽造本票並持向活會會員詐取會款之行
    為，係犯刑法第201 條第1 項之偽造有價證券罪、第339 條
    第1 項之詐欺取財罪。被告同時偽造5 張本票，係基於同一
    犯意之接續動作，為接續犯。又被告利用不知情之刻印業者
    偽刻印章，為間接正犯。被告偽造印章、印文之行為，係偽
    造有價證券之階段行為，行使偽造有價證券之低度行為應為
    偽造有價證券之高度行為所吸收，均不另論罪。被告於同一
    會期向多數活會會員（不包括甲○○）詐收會款，係一行為
    觸犯數罪名，應依想像競合犯之例，從一重處斷。被告所犯
    上開二罪間，有方法行為與目的行為之牽連關係，應依刑法
    第55條規定從一重之偽造有價證券罪處斷。被告詐欺取財犯
    行雖未經公訴人起訴，惟此部分犯行與已起訴之偽造有價證
    券犯行部分，有牽連犯之裁判上一罪關係，為起訴效力所及
    ，本院自應一併審理。另公訴人雖僅起訴被告偽造票號第57
    5102號本票，而未及其餘4 張票號不詳之本票，惟此部分為
    實質上一罪，本院應併予審判。次按刑法第201 條第1 項偽
    造有價證券之法定刑為3 年以上10年以下有期徒刑，刑責甚
    重，立法意旨在維護市場秩序，保障交易信用，但被告簽發
    本票係供收取會款之用，對於交易安全影響不大，且其偽造
    之本票未在市面流通，危害尚輕，被告思慮欠週致有犯行，
    已與告訴人達成和解，告訴人當庭表示不願追究，本院認若
    處被告法定最低度刑責，仍嫌過重，客觀上足以引起一般之
    同情，其犯罪情節顯堪憫恕，爰依刑法第59條規定減輕其刑
    。
四、原審據以論處被告罪刑，固非無見。惟查：(一)被告一再堅稱
    伊僅以林松樺名義偽造5 張本票，持以向活會會員收取會款
    ，並無證據證明被告係偽造16張本票之事實，已述之如前，
    原審未為詳查，遽論以被告係偽造16張本票，持向活會會員
    收取會款共計16萬元，已有未合。(二)告訴人甲○○與被告為
    三親等之姻親關係，是被告對之所犯詐欺罪屬告訴乃論之罪
    ，而告訴人於偵查中已撤回告訴，故此部分犯行應不另為不
    受理之判決（理由詳見後述），原判決竟為實體判決，同屬
    不當。被告上訴意旨否認犯罪，指摘原判決不當，雖無理由
    ，惟原判決既有前揭可議，自應由本院將原判決關於被告乙
    ○○部分撤銷改判。爰審酌被告身為民間互助會會首，竟冒
    用會員名義，偽造本票向活會會員詐取會款，影響活會會員
    權益，及被告之素行，所詐取之金額僅5 萬元，且犯後已清
    償被害人，並未造成實際損害，及犯後否認犯行等一切情狀
    ，仍量處如原審所處有期徒刑1 年6 月。偽造之發票人為「
    林松華」，發票日均為88年12月6 日，票面金額1 萬5,000
    元之本票5 張（其中1 張票號為575102號，其餘票號不詳）
    ，均應依刑法第205 條之規定宣告沒收。偽造之「林松華」
    印章1 枚，雖未扣案，然並無證據證明業已滅失，仍應依刑
    法第219 條之規定，併予宣告沒收。另被告事後雖已清償被
    害人之損害，然因被告曾於89年間因違反家庭暴力防治法案
    件，經原審法院判處有期徒刑4 月確定，於90年6 月5 日易
    科罰金執行完畢，有臺灣高等法院被告全國前案紀錄表在卷
    可考，故不符合刑法第74條規定之緩刑條件，併此敘明。
五、按三親等內姻親犯詐欺罪者，需告訴乃論，刑法第343 條、
    第324 條第2 項定有明文；又告訴乃論之罪，其訴經撤回者
    ，應諭知不受理之判決，刑事訴訟法第303 條第3 款亦有明
    文。本件被告為告訴人甲○○之姑丈，已經被告及告訴人陳
    明在卷，是被告與告訴人為三親等姻親關係，則被告對告訴
    人所犯詐欺罪犯行部分，依前揭規定，乃屬告訴乃論之罪，
    而告訴人於偵查中已具狀撤回告訴（偵查卷第52頁），故依
    前揭刑事訴訟法之規定，本應為不受理判決之諭知，惟因此
    部分與前揭詐欺罪部分，有連續犯之裁判上一罪關係，故不
    另為不受理判決之諭知，僅此敘明。
六、同案被告林松樺部分，已經原審判決確定，不再論列，附此
    敘明。
據上論結，應依刑事訴訟法第369 條第1 項前段、第364 條、第
299 條第1 項前段，刑法第201 條第1 項、第339 條第1 項、第
55條、第59條、第205 條、第219 條，罰金罰鍰提高標準條例第
1 條前段，判決如主文。
本案經檢察官陳國全到庭執行職務。
中　　華　　民　　國　　94　　年　　5 　　月　　18　　日
                  刑事第七庭    審判長法  官   莊飛宗
                                      法  官   曾逸誠
                                      法  官   黃三友
以上正本證明與原本無異。
如不服本判決應於收受本判決後10日內向本院提出上訴書狀，其
未敘述上訴理由者，並得於提起上訴後10日內向本院補提理由書
狀（均須按他造當事人之人數附繕本）「切勿逕送上級法院」。
中　　華　　民　　國　　94　　年　　5 　　月　　19　　日
　　　　　　　　　　　　　　　　　　　書記官   黃玉珠
附錄本件判決論罪科刑法條：
刑法第201 條第1 項意圖供行使之用，而偽造、變造公債票、公
司股票或其他有價證券者，處3 年以上10年以下有期徒刑，得併
科3,000 元以下罰金。
刑法第339 條第1 項意圖為自己或第三人不法之所有，以詐術使
人將本人或第三人之物交付者，處5 年以下有期徒刑、拘役或科
或併科1,000 元以下罰金。
